ACORDAO-COMPLETO-2397109

ACÓRDÃO 4099/2021 ATA 7/2021 - PRIMEIRA CÂMARA

VISTOS, relatados e discutidos estes autos de tomada de contas especial instaurada pelo Ministério do Trabalho e Emprego (MTE) em face de Alexandre Berquó Dias e de Ana Cristina Pereira Gomes Berquó Dias, em razão da falta de apresentação de documentação adequada a título de prestação de contas dos recursos recebidos pelo referido Município no âmbito do Plano de Implementação do Pro Jovem Trabalhador Juventude Cidadã;
ACORDAM os Ministros do Tribunal de Contas da União, reunidos em sessão da Primeira Câmara, ante as razões expostas pelo Relator, em:
9.1. rejeitar as alegações de defesa de Alexandre Berquó Dias e de Ana Cristina Pereira Gomes Berquó;
9.2. considerar revéis o Instituto Mineiro de Desenvolvimento e Cidadania - IMDC e a Associação para Organização e Administração de Eventos, Educação e Capacitação - Capacitar, com base no art. 12, § 3º, da Lei 8.443/1992;
9.3. julgar irregulares as contas de Alexandre Berquó Dias, de Ana Cristina Pereira Gomes Berquó, do Instituto Mineiro de Desenvolvimento e Cidadania - IMDC e da Associação para Organização e Administração de Eventos, Educação e Capacitação - Capacitar com fundamento nos arts. 1º, inciso I, 16, III, "c", § 2º, 19 e 23, III, da Lei 8.443/1992;
 9.4. condenar Alexandre Berquó Dias, Ana Cristina Pereira Gomes Berquó e a Associação para Organização e Administração de Eventos, Educação e Capacitação-Capacitar, em solidariedade, ao pagamento das quantias a seguir especificadas, com a fixação do prazo de quinze dias, a contar da notificação, para que comprovem, perante o Tribunal (art. 214, inciso III, alínea "a", do Regimento Interno do TCU) , o recolhimento da dívida ao Tesouro Nacional, atualizada monetariamente e acrescida dos juros de mora, calculados a partir das datas discriminadas, até a data do recolhimento, na forma prevista na legislação em vigor;
	DATA
	VALOR (R$) 
	DÉBITO/CRÉDITO

	30/3/2010
	21.999,23
	DÉBITO

	31/3/2010
	450,77
	DÉBITO

	18/5/2010
	220.008,23
	DÉBITO

	19/5/2010
	4.491,77
	DÉBITO

	12/8/2010
	60.934,30
	 (CRÉDITO) 

                                                   Valor do débito atualizado até 04/02/2021: R$ 334.922,13
9.5. condenar Alexandre Berquó Dias, Ana Cristina Pereira Gomes Berquó e o Instituto Mineiro de Desenvolvimento e Cidadania - IMDC, em solidariedade, ao pagamento das quantias a seguir especificadas, com a fixação do prazo de quinze dias, a contar da notificação, para que comprovem, perante o Tribunal (art. 214, inciso III, alínea "a", do Regimento Interno do TCU) , o recolhimento da dívida ao Tesouro Nacional, atualizada monetariamente e acrescida dos juros de mora, calculados a partir das datas discriminadas, até a data do recolhimento, na forma prevista na legislação em vigor;
	DATA
	VALOR (RS) (DÉBITO) 

	6/10/2010
	3.157,59

	6/10/2010
	49.439,47

	13/10/2010
	105.194,12

	6/1/2011
	51.497,84

	6/1/2011
	1.099,22

	11/4/2011
	2.631,82

	12/4/2011
	49.965,24

                                                     Valor do débito atualizado até 04/02/2021: R$ 461.576,49 
9.6.  aplicar a multa prevista no art. 57 da Lei 8.443/1992, nos valores abaixo descritos, fixando-lhes o prazo de 15 (quinze) dias, a contar da notificação, para que comprovem, perante o Tribunal (art. 214, inciso III, alínea "a", do Regimento Interno) , o recolhimento da dívida ao Tesouro Nacional, atualizada monetariamente desde a data do presente acórdão até a do efetivo recolhimento, se for paga após o vencimento, na forma da legislação em vigor;
	RESPONSÁVEL
	VALOR (R$) 

	Alexandre Berquó Dias
	700.000,00 (setecentos mil) 

	Ana Cristina Pereira Gomes Berquó
	500.000,00 (quinhentos mil) 

	Capacitar
	300.000,00 (trezentos mil) 

	IMDC
	400.000,00 (quatrocentos mil) 

9.7. autorizar a cobrança judicial das dívidas, caso não atendidas as notificações, nos termos do art. 28, II, da Lei 8.443/1992, c/c o art. 219, inciso II, do Regimento Interno do TCU;
9.8. encaminhar cópia desta deliberação ao Procurador-Chefe da Procuradoria da República no Estado de Minas Gerais, nos termos do art. 16, § 3º, da Lei 8.443/1992 c/c o art. 209, § 7º, do Regimento Interno do TCU, para adoção das medidas que entender cabíveis.

Tomada de contas especial instaurada em razão da falta de apresentação de documentação adequada a título de prestação de contas dos recursos recebidos pelo referido Município no âmbito do Plano de Implementação do Pro Jovem Trabalhador Juventude Cidadã.

Primeira Câmara

3. Interessados/Responsáveis:
3.1. Interessado: Ministério do Trabalho e Emprego (extinto). 
3.2. Responsáveis: Alexandre Berquó Dias (XXX.397.906-XX); Ana Cristina Pereira Gomes Berquó Dias (XXX.369.256-XX); Associação para Organização e Administração de Eventos, Educação e Capacitação (04.922.709/0001-03); Instituto Mundial de Desenvolvimento e da Cidadania - IMDC. (21.145.289/0001-07).

13.1. Ministros presentes: Benjamin Zymler (na Presidência), Walton Alencar Rodrigues (Relator), Vital do Rêgo e Jorge Oliveira.
13.2. Ministros-Substitutos presentes: Augusto Sherman Cavalcanti e Weder de Oliveira.

ACORDAO-COMPLETO-2533308

Acórdão 2540/2022 - Primeira Câmara

ACORDAO-COMPLETO-2483839

Acórdão de Relação 8644/2021 - Primeira Câmara

Acórdão de Relação

WALTON ALENCAR RODRIGUES

Adoto, como relatório, a instrução da Secex/TCE, cuja proposta foi acolhida pelo representante do Parquet especializado:
	"Trata-se de tomada de contas especial - TCE instaurada pelo Ministério do Trabalho e Emprego - MTE, em desfavor do Sr. Alexandre Berquó Dias (CPF XXX.397.906-XX) , ex-prefeito do município de Tupaciguara/MG no período de 1/1/2009 a 31/12/2012 e Ana Cristina Pereira Gomes Berquó Dias (CPF XXX.369.256-XX) , então Secretária Municipal de Promoção e Ação Social, e gestora do Fundo Municipal de Assistência Social (FMAS) .
1.1           Este processo foi inicialmente instruído pela Secretaria de Controle Externo de Minas Gerais, sendo posteriormente transferido para a Secretaria de Controle Externo de Tomada de Contas Especial, conforme Portaria SEGECEX 09/2018, de 2/5/2018.
        A TCE foi realizada em razão do não encaminhamento de documentação adequada exigida para a prestação de contas dos recursos repassados ao Município de Tupaciguara/MG por força Plano de Implementação do Pro Jovem Trabalhador Juventude Cidadã, (Siafi 299487) , celebrado com o Ministério do Trabalho e Emprego - MTE, tendo por objeto "promover a criação de oportunidades de trabalho, emprego e renda para os jovens em situação de maior vulnerabilidade frente ao mundo do trabalho, por meio da qualificação sócio profissional com vistas a inserção na atividade produtiva".
HISTÓRICO
3.	Conforme disposto no extrato publicado no Diário Oficial da União - DOU, de 15/12/2009, (peça 1, p. 61) , foram previstos R$ 476.861,14 para a execução do objeto, dos quais R$ 462.552,26 seriam repassados pelo concedente e R$ 14.308,88 corresponderiam à contrapartida.
4.	Os recursos federais foram repassados em 3 parcelas, mediante as seguintes ordens bancárias, (peça 3, p. 15) :
	ORDEM BANCÁRIA
	DATA DA ORDEM BANCÁRIA
	VALOR EM REAIS
	DATA DO CRÉDITO
	PEÇA / PÁGINA

	2010OB800254
	22/02/2010
	23.127,62
	1/3/2010
	Peça 1, p. 67

	2010OB800468
	07/05//2010
	231.276,13
	12/5/2010
	Peça 1, p 101

	2010OB800822
	29/09/2010
	208.148,51
	1/10/2010
	Peça 1, p. 184

5.	O ajuste vigeu no período de 10/12/2009 a 11/6/2011 conforme disposto nos extratos publicados no Diário Oficial da União (DOU) de 15/12/2009, (peça 1, p. 61) , de 22/10/2010 (peça 1, p. 134) .
6.	A instauração desta Tomada de Contas Especial foi materializada pela constatação de irregularidades na execução do Programa do Pro Jovem Trabalhador Juventude Cidadã, conforme apontado na Nota Técnica 1303/2014/CGCC/SPPE, (peça 3, p. 14-23) e no Relatório de TCE 001/2016, (peça 8, p. 148-164) , de 27/1/2016.
7.	Nos contratos firmados pelo município com a Associação para Organização e Administração de Eventos, Educação e Capacitação - Capacitar, Contrato Administrativo 0044/2010, (peça 1, p. 73-76) , e com o Instituto Mineiro de Desenvolvimento e Cidadania - IMDC, Contrato Administrativo 0195/2010, (peça 1, p. 117-122) , não foram discriminados os serviços a serem prestados ou bens/produtos, os custos unitário e total de cada um, e, na execução dos cursos de qualificação, a especificação por curso, número de vagas oferecidas, carga horária, o local com endereço completo, os custos unitário e total, e o período de realização das ações, como determina a Portaria MTE 991/2008, em seu artigo 10, inciso XIV.
8.	Foi previsto no Plano de Aplicação, (peça 1, p. 57-58) , o valor de R$ 414.750,00 para despesas de qualificação, exclusivamente com recursos do MTE, porém, com a identificação dos gastos individuais efetivamente realizados com os itens pertinentes a instrutores e respectivos encargos, material didático, lanche e transporte.
9.	Da análise das Relações de Pagamentos apresentadas na prestação de contas parcial e final, verifica-se que a Prefeitura efetuou pagamentos à Associação para Organização e Administração de Eventos, Educação e Capacitação - Capacitar, no valor de R$ 246.950,00 e que houve distrato, (peça 1, p. 115-116) , do Contrato Administrativo 0044/2010, cujo Aviso de Distrato teria sido publicado no D.O.U de 16/08/2010, (peça 2, p. 131) .
10.	Pelos termos do distrato, (peça 1, p. 115-116) , a contratada deveria restituir o valor de R$ 60.934,30 e apresentar toda a documentação que comprovasse a quitação dos recursos utilizados para a realização da qualificação social e profissional referente às 145 horas de aulas ministradas, contudo, não figura nos autos a documentação hábil capaz de demonstrar a integralidade dos gastos com a qualificação social e profissional, ficando, por conseguinte, pendente de comprovação a quantia de R$ 186.015,70 relativa à diferença entre o valor pago à Associação para Organização e Administração de Eventos, Educação e Capacitação - Capacitar (R$ 246.950,00) e o valor devolvido decorrente do distrato contratual, (R$ 60.934,30, em 12/8/2010 - peça 8, p. 48) .
11.	Foram efetuados pagamentos ao Instituto Mineiro de Desenvolvimento e Cidadania - IMDC, no valor de R$ 262.985,30. Dessa forma, o total efetivamente pago pelas despesas de qualificação e de gestão foi de R$ 449.001,00.
12.	Consta nos autos as cópias das notas fiscais de serviços 0060, (peça 2, p. 46) e 0068, (peça 2, p. 53) , emitidas pela Associação para Organização e Administração de Eventos, Educação e Capacitação - Capacitar e 000799, (peça 2, p. 59) ; 000800, (peça 2, p. 64) ; e 000861, (peça 2, p. 69) e 2011/10, (peça 2 p. 75) emitidas pelo Instituto Mineiro de Desenvolvimento e Cidadania - IMDC, referentes às despesas pagas pela Prefeitura pelas ações do programa. Verifica-se, no entanto, que não podem ser consideradas válidas, por não estarem de acordo com o Art. 10, inciso XV, da Portaria 991/2008, contendo somente a identificação generalizada dos serviços contratados e referência ao programa Pro Jovem Trabalhador.
13.	Adicionalmente, segundo a Nota Técnica 1.120/DPTEJ/SPPE/MTE, de 27/08/2014, (peça 3, p. 3-9) , a Prefeitura de Tupaciguara/MG não atingiu a meta de inserção mínima obrigatória de 30% dos jovens no mercado de trabalho.
14.	Foi realizada supervisão financeira por equipe do MTE junto à Prefeitura de Tupaciguara/MG nos documentos referentes às Despesas de Gestão e Apoio efetuadas pela Capacitar e pelo IMDC, conforme Relatório de Supervisão 20/2013/CGCC/SPPE/MTE, de 23/04/2013, (peça 2, p. 85-92) , entretanto verifica-se que não há documento contábil, nos autos, que comprove a despesa com coordenadores e assistentes de monitoramento, pedagógico e de inserção, no valor de R$ 7.000,00.
15.	Cabe destacar que, no que pese a ausência de documentação adequada comprobatória das despesas, a Prefeitura Municipal de Tupaciguara/MG teria cumprido 96% da meta de qualificação pactuada e inserido 24,76% dos jovens no mercado de trabalho. Entretanto para que haja a adequada prestação e aprovação das contas é necessário que se apresente o conjunto probatório de execução das ações e da regular aplicação dos recursos públicos, por meio dos documentos comprobatórios exigidos.
16.	A mera demonstração da existência física do objeto pactuado não é suficiente para comprovar a regular aplicação dos recursos recebidos. Assim, a comprovação das despesas individualizadas no Plano de Aplicação é imprescindível para que se estabeleça um vínculo entre os recursos disponibilizados pelo MTE e as despesas efetuadas para cumprimento do objeto firmado, logo, a comprovação financeira está vinculada ao cumprimento da execução física e atingimento dos objetivos.
17.	Além disso, o Art. 10, Incisos XIV e XV, da Portaria MTE 991/2008 estipulou que as entidades parceiras (no presente caso, o município de Tupaciguara/MG) deveriam:
XIV - especificar, nos contratos firmados com as pessoas jurídicas públicas e privadas para execução do Plano de Implementação, os serviços a serem prestados ou bens/produtos, os custos unitário e total de cada um, e, no caso de serviços prestados na execução dos cursos de qualificação, especificar por curso, o número de vagas oferecidas, a carga horária, o local, com endereço completo, os custos unitário e total, e o período de realização;
XV - atestar as notas fiscais/faturas somente após a comprovação da efetiva prestação de serviços ou entrega de bens/produtos contratados, desde que as notas fiscais/faturas contenham a identificação precisa dos serviços executados ou bens/produtos entregues, datas e locais de execução dos serviços ou entrega de bens/produtos, e, no caso dos serviços prestados na execução dos cursos de qualificação, deverá acompanhar as notas fiscais/faturas documento que explicite por curso contratado e realizado:
a) ações de qualificação realizadas;
b) quantidade de vagas contratadas, oferecidas, ocupadas e de objeto de evasão, informando-se o percentual de evasão;
c) carga horária efetiva;
d) número de jovens, com seus respectivos nomes, CPF, RG e percentual de frequência;
e) apresentação de listas assinadas pelos jovens comprovando o fornecimento de vale transporte e dos certificados de conclusão dos cursos;
18.	Assim, caberia aos responsáveis pela gestão dos recursos apresentarem a prestação de contas de acordo com as determinações contidas na Portaria MTE 991, de 27/11/2008 e das cláusulas pactuadas, objetivando à correta comprovação dos recursos públicos federais recebidos, bem como discriminarem, nos contratos realizados com recursos do Programa Pro Jovem Trabalhador Juventude Cidadã, os serviços a serem prestados ou bens/produtos, os custos unitário e total de cada um, e, na execução dos cursos de qualificação, a especificação por curso, número de vagas oferecidas, carga horária, o local com endereço completo, os custos unitário e total, e o período de realização das ações, como determina a Portaria MTE 991/2008, em seu artigo 10, inciso XIV.
19.	O saldo financeiro remanescente foi recolhido aos cofres da União, conforme cópia de comprovante de pagamento de GRU, de 8/6/2011, (peça 2, p. 20) , no valor de R$ 25.537,40, sendo R$ 21.421,14 de saldo de recursos não utilizados, somados aos rendimentos obtidos das aplicações financeiras, no valor de R$ 4.116,26.
20.	Instrução presente na peça 11 considerou que, de acordo com os documentos presentes nos autos, o Sr. Alexandre Berquó Dias, CPF XXX.397.906-XX, Ex-Prefeito do Município de Tupaciguara/MG, no período de 10/12/2009 a 11/06/2011, signatário do Termo de Adesão é o responsável pela gestão dos recursos federais recebidos por meio do Plano de Implementação e a Sra. Ana Cristina Pereira Gomes Berquó Dias, CPF XXX.369.256-XX, Secretária Municipal de Promoção e Ação Social entre 1/1/2009 e 31/12/2012, (peça 3, p. 100, 115 e 119) , e gestora do Fundo Municipal de Assistência Social é a signatária dos contratos administrativos  0044/2010 e 0195/2010, realizados respectivamente com Associação para Organização e Administração de Eventos, Educação e Capacitação - Capacitar, CNPJ 04.922.709/0001-03; e Instituto Mineiro de Desenvolvimento e Cidadania - IMDC, CNPJ 21.145.289/0001-07. Desta forma, respondem solidariamente pelo dano ao erário, pelo dever de prestar contas, na forma definida pelo Art. 14, § Único da Portaria 991, de 27/11/2008, do então Ministério do Trabalho e Emprego - MTE.
21.	Não foi apresentada a prestação de contas de acordo com as determinações contidas na Portaria MTE 991, de 27/11/2008 e das cláusulas pactuadas,  bem como não foram discriminados, nos contratos realizados com recursos do Programa Pro Jovem Trabalhador Juventude Cidadã,  os serviços a serem prestados ou bens/produtos, os custos unitário e total de cada um, e, na execução dos cursos de qualificação, a especificação por curso, número de vagas oferecidas, carga horária, o local com endereço completo, os custos unitário e total, e o período de realização das ações, como determina a Portaria MTE 991/2008, em seu artigo 10, inciso XIV.
22.	Assim, instrução presente na peça 11 considerou que deveria ser realizada a citação dos responsáveis, Sr. Alexandre Berquó Dias, então Prefeito do Município de Tupaciguara/MG; CPF XXX.397.906-XX solidariamente com a Sra. Ana Cristina Pereira Gomes Berquó Dias, então Secretária Municipal de Promoção e Ação Social, e gestora do Fundo Municipal de Assistência Social, CPF XXX.369.256-XX, pelos valores totais transferidos ao município, abatendo-se a importância já devolvida, conforme se verifica na tabela a seguir:
	VALOR ORIGINAL EM REAIS
	DATA DA OCORRÊNCIA
	NATUREZA

	23.127,62
	1/3/2010
	DÉBITO

	231.276,13
	12/5/2010
	DÉBITO

	208.148,51
	1/10/2010
	DÉBITO

	- (25.537,40) 
	8/6/2011
	 (CRÉDITO) 

23.	As citações foram realizadas por intermédio dos Ofícios Secex/MG 0736/2017 e 0737/2017, datados de 5/5/2017, presentes nas peças 13 e 14. Em resposta, os responsáveis apresentaram seus argumentos de defesa conjuntamente, por intermédio dos documentos presentes na peça 21.
24.	Os argumentos de defesa apresentados pelos responsáveis foram analisados na instrução presente na peça 25. Naquela instrução foi proposta a não aceitação dos argumentos apresentados e o julgamento das contas dos responsáveis pela irregularidade, com consequente cobrança de débito e multa quanto aos mesmos.
25.	Entretanto o Ministério Público junto ao Tribunal - MPTCU discordou do entendimento da Secex/MG quanto a responsabilização apenas dos gestores, entendendo que também deveriam ser responsabilizadas as empresas recebedoras dos recursos.
26.	Este também foi o entendimento do Exmo. Ministro Relator, que determinou o retorno dos autos para a citação das referidas empresas, pelo valor que cada uma delas recebeu, em solidariedade com os gestores.
27.	Analisando-se os documentos presentes nos autos, verificou-se que foram realizados os seguintes pagamentos para a Associação para Organização e Administração de Eventos, Educação e Capacitação - Capacitar, CNPJ 04.922.709/0001-03, referentes às notas fiscais 0060, de 22/3/2010 no valor de R$ 22.450,00 (peça 8, p. 62) e 0068, de 17/5/2010 no valor de R$ 224.500,00 (peça 8, p. 68) :
	DATA
	VALOR
	PEÇA, PÁG

	30/3/2010
	21.999,23
	P. 8, p. 123

	31/3/2010
	450,77
	P. 8, p. 123

	18/5/2010
	220.008,23
	P. 8, p. 123

	19/5/2010
	4.491,77
	P. 8, p. 123

28.	A Associação para Organização e Administração de Eventos, Educação e Capacitação - Capacitar devolveu a importância de R$ 60.934,30 em 12/8/2010, (peça 8, p. 123) .
29.	Também se verificou que foram realizados os seguintes pagamentos para o Instituto Mineiro de Desenvolvimento e Cidadania - IMDC, CNPJ 21.145.289/0001-07, ou para pagamentos de impostos relativos ao serviços prestados, referentes às notas fiscais 000799, de 29/9/2010 no valor de R$ 52.597,06 (peça 7, p. 136) ; 000800, de 29/9/2010 no valor de R$ 105.194,12 (peça 7, p. 140) ; 000861, de 9/11/2010, no valor de R$ 52.597,06 (peça 7, p 144) ; e nota fiscal eletrônica 2011/10, de 28/2/2011 no valor de R$ 52.597,06, (peça 7, p. 149) :
	DATA
	VALOR
	PEÇA, PÁG

	6/10/2010
	3.157,59
	P. 8, p. 46; P. 7, p. 137

	6/10/2010
	49.439,47
	P. 8, p. 46; P. 7, p. 138

	13/10/2010
	105.194,12
	P. 8, p. 46; P. 7, p. 142

	6/1/2011
	51.497,84
	P. 8, p. 43; P. 7, p. 145

	6/1/2011
	1.099,22
	P. 8, p. 43; P. 7, p. 145

	11/4/2011
	2.631,82
	P. 8, p. 40; P. 7, p. 150

	12/4/2011
	49.965,24
	P. 8, p. 40; P. 7, p.151

30.	Assim, conforme determinação do Exmo. Ministro Relator, (peça 29) , concluiu-se que a Associação para Organização e Administração de Eventos, Educação e Capacitação - Capacitar e o Instituto Mineiro de Desenvolvimento e Cidadania - IMDC deveriam ser citados pelos valores que cada um recebeu, em solidariedade com os gestores,  abatendo-se a importância já devolvida, face a ausência de comprovação da prestação dos serviços constantes no contratos realizados com o município de Tupaciguara/MG,  devido a não discriminação, nos contratos e nas notas fiscais respectivas, dos serviços prestados ou bens / produtos, os custos unitário e total de cada um, e, na execução dos cursos de qualificação, a especificação por curso, número de vagas oferecidas, carga horária, o local com endereço completo, os custos unitário e total, e o período de realização das ações, como determina a Portaria MTE 991/2008, em seu artigo 10, inciso XIV, impedindo a vinculação entre os recursos recebidos e os serviços realizados.
31.	O exame das ocorrências descritas na seção "Exame Técnico" daquela instrução e das instruções anteriores permitiu, na forma dos arts. 10, § 1º, e 12, incisos I e II, da Lei 8.443/1992 c/c o art. 202, incisos I e II, do RI/TCU, definir a responsabilidade solidária do Sr. Alexandre Berquó Dias, então Prefeito do Município de Tupaciguara/MG; da Sra. Ana Cristina Pereira Gomes Berquó Dias, então Secretária Municipal de Promoção e Ação Social, e gestora do Fundo Municipal de Assistência Social; e da Associação para Organização e Administração de Eventos, Educação e Capacitação - Capacitar; e também a responsabilidade solidária dos dois primeiros e do Instituto Mineiro de Desenvolvimento e Cidadania - IMDC, e apurar adequadamente o débito a eles atribuído. Propõe-se, por conseguinte, que se promova a citação dos responsáveis. 
32.	Adicionalmente, coube destacar que a Associação para Organização e Administração de Eventos, Educação e Capacitação - Capacitar constava com a situação de "baixa" no sistema CNPJ da Receita Federal. Entretanto, de acordo com a jurisprudência do TCU (Acórdão 1512/2015-TCU-Primeira Câmara - Rel. BRUNO DANTAS) , a situação de "baixa" de empresa no Sistema CNPJ da Receita Federal não indica, necessariamente, o fim da personalidade jurídica, que somente ocorre após a liquidação da sociedade e o cancelamento de sua inscrição no órgão competente (art. 51 do Código Civil) . Na ausência de provas de sua liquidação, a pessoa jurídica pode ser responsabilizada pelo TCU.
33.	Diante do exposto, na instrução à peça 25 foi proposto: 
a) citar o Sr. Alexandre Berquó Dias, então Prefeito do Município de Tupaciguara/MG; CPF XXX.397.906-XX; a Sra. Ana Cristina Pereira Gomes Berquó Dias, então Secretária Municipal de Promoção e Ação Social, e Gestora do Fundo Municipal de Assistência Social, CPF XXX.369.256-XX, e a Associação para Organização e Administração de Eventos, Educação e Capacitação - Capacitar - CNPJ 04.922.709/0001-03; com fundamento nos arts. 10, § 1º, e 12, incisos I e II, da Lei 8.443/1992 c/c o art. 202, incisos I e II, do Regimento Interno do TCU, para que, no prazo de 15 dias, apresentem alegações de defesa e/ou recolham, solidariamente, aos cofres do Tesouro Nacional as importâncias a seguir, atualizadas monetariamente, a partir das respectivas datas até a data do efetivo recolhimento e abatendo-se valores acaso já satisfeitos, nos termos da legislação vigente, em razão de:
Irregularidade do Sr. Alexandre Berquó Dias: não comprovação da boa e regular aplicação dos recursos transferidos ao Município de Tupaciguara/MG por força Plano de Implementação do Pro Jovem Trabalhador Juventude Cidadã, (Siafi 299487) , celebrado com o Ministério do Trabalho e Emprego - MTE em razão da ausência de documentos exigidos na prestação de contas que impeçam a formação de juízo quanto à regular execução físico-financeira do objeto, impedindo a vinculação entre os recursos disponibilizados pelo MTE e as despesas efetuadas para cumprimento do objeto firmado com a Associação para Organização e Administração de Eventos, Educação e Capacitação - Capacitar, CNPJ 04.922.709/0001-03.. 
Conduta do Sr. Alexandre Berquó Dias: não comprovar a boa e regular aplicação dos recursos transferidos ao Município de Tupaciguara/MG por força Plano de Implementação do Pro Jovem Trabalhador Juventude Cidadã, (Siafi 299487) , celebrado com o Ministério do Trabalho e Emprego - MTE em razão da ausência de documentos exigidos na prestação de contas que impeçam a formação de juízo quanto à regular execução físico-financeira do objeto, impedindo a vinculação entre os recursos disponibilizados pelo MTE e as despesas efetuadas para cumprimento do objeto firmado com a Associação para Organização e Administração de Eventos, Educação e Capacitação - Capacitar, CNPJ 04.922.709/0001-03.. 
Dispositivos infringidos: art. 37, caput c/c o art. 70, parágrafo único, da Constituição da República Federativa do Brasil, art. 93 do Decreto-lei 200/67, art. 66 do Decreto 93.872/1986, e art. 10, Inciso XV, da Portaria 991/2008 do Ministério do Trabalho e Emprego.
Nexo de Causalidade do Sr. Alexandre Berquó Dias: Ao realizar a conduta descrita não comprovou o vínculo entre os recursos disponibilizados pelo MTE e as despesas efetuadas para cumprimento do objeto firmado.
Culpabilidade do Sr. Alexandre Berquó Dias: Não é possível afirmar que houve boa-fé do responsável. É razoável afirmar que era possível ao responsável ter consciência da ilicitude do ato que praticara.  É razoável afirmar que era exigível, do responsável, conduta diversa daquela que ele adotou, consideradas as circunstâncias que o cercavam.
Irregularidade da Sra. Ana Cristina Pereira Gomes Berquó Dias: Realização do contrato 044/2010 com a Associação para Organização e Administração de Eventos, Educação e Capacitação - Capacitar, CNPJ 04.922.709/0001-03, onde não foram discriminados os serviços a serem prestados ou bens / produtos, os custos unitário e total de cada um, e, na execução dos cursos de qualificação, a especificação por curso, número de vagas oferecidas, carga horária, o local com endereço completo, os custos unitário e total, e o período de realização das ações, como determina a Portaria MTE 991/2008, em seu artigo 10, inciso XIV, impedindo a vinculação entre os recursos disponibilizados pelo MTE e as despesas efetuadas para cumprimento do objeto firmado
Conduta da Sra. Ana Cristina Pereira Gomes Berquó Dias: firmar o contrato 044/2010 com a Associação para Organização e Administração de Eventos, Educação e Capacitação - Capacitar, CNPJ 04.922.709/0001-03, onde não foram discriminados os serviços a serem prestados ou bens / produtos, os custos unitário e total de cada um, e, na execução dos cursos de qualificação, a especificação por curso, número de vagas oferecidas, carga horária, o local com endereço completo, os custos unitário e total, e o período de realização das ações, como determina a Portaria MTE 991/2008, em seu artigo 10, inciso XIV, impedindo a vinculação entre os recursos disponibilizados pelo MTE e as despesas efetuadas para cumprimento do objeto firmado
Dispositivos infringidos: art. 37, caput c/c o art. 70, parágrafo único, da Constituição da República Federativa do Brasil, art. 93 do Decreto-lei 200/67, art. 66 do Decreto 93.872/1986, e art. 10, Inciso XIV, da Portaria 991/2008 do Ministério do Trabalho e Emprego.
Nexo de Causalidade da Sra. Ana Cristina Pereira Gomes Berquó Dias: Ao realizar a conduta descrita não comprovou o vínculo entre os recursos disponibilizados pelo MTE e as despesas efetuadas para cumprimento do objeto firmado.
Culpabilidade da Sra. Ana Cristina Pereira Gomes Berquó Dias: Não é possível afirmar que houve boa-fé da responsável. É razoável afirmar que era possível à responsável ter consciência da ilicitude do ato que praticara.  É razoável afirmar que era exigível, da responsável, conduta diversa daquela que ele adotou, consideradas as circunstâncias que o cercavam
Irregularidade da Associação para Organização e Administração de Eventos, Educação e Capacitação - Capacitar: Ausência de comprovação da prestação dos serviços constantes no contrato 044/2010 , realizado com o município de Tupaciguara/MG,  devido a não discriminação, no contrato e nas notas fiscais respectivas, dos serviços a serem prestados ou bens / produtos, os custos unitário e total de cada um, e, na execução dos cursos de qualificação, a especificação por curso, número de vagas oferecidas, carga horária, o local com endereço completo, os custos unitário e total, e o período de realização das ações, como determina a Portaria MTE 991/2008, em seu artigo 10, inciso XIV, impedindo a vinculação entre os recursos recebidos e os serviços realizados.
Conduta da  Associação para Organização e Administração de Eventos, Educação e Capacitação - Capacitar: não comprovar a prestação dos serviços constantes no contrato 044/2010 , realizado com o município de Tupaciguara/MG  devido a não discriminação, no contrato e nas notas fiscais respectivas, dos serviços a serem prestados ou bens / produtos, os custos unitário e total de cada um, e, na execução dos cursos de qualificação, a especificação por curso, número de vagas oferecidas, carga horária, o local com endereço completo, os custos unitário e total, e o período de realização das ações, como determina a Portaria MTE 991/2008, em seu artigo 10, inciso XIV, impedindo a vinculação entre os recursos recebidos e os serviços realizados.
Dispositivos infringidos: art. 70, parágrafo único, da Constituição da República Federativa do Brasil;
Nexo de Causalidade da  Associação para Organização e Administração de Eventos, Educação e Capacitação - Capacitar: Ao não comprovar a prestação dos serviços constantes no contrato 044/2010 , realizado com o município de Tupaciguara/MG, devido a não discriminação, no contrato e nas notas fiscais respectivas, dos serviços a serem prestados ou bens / produtos, os custos unitário e total de cada um, e, na execução dos cursos de qualificação, a especificação por curso, número de vagas oferecidas, carga horária, o local com endereço completo, os custos unitário e total, e o período de realização das ações, como determina a Portaria MTE 991/2008, em seu artigo 10, inciso XIV, impedindo a vinculação entre os recursos recebidos e os serviços realizados.
Culpabilidade da Associação para Organização e Administração de Eventos, Educação e Capacitação - Capacitar: Não é cabível a análise de culpabilidade, por se tratar de pessoa jurídica.
Debito:
	DATA
	VALOR EM REAIS
	DÉBITO/CRÉDITO

	30/3/2010
	21.999,23
	DÉBITO

	31/3/2010
	450,77
	DÉBITO

	18/5/2010
	220.008,23
	DÉBITO

	19/5/2010
	4.491,77
	DÉBITO

	12/8/2010
	60.934,30
	 (CRÉDITO) 

Valor atualizado até 1/10/2018: R$ 304.553,01 - (Demonstrativo de débito presente na peça 30) ;
b) citar o Sr. Alexandre Berquó Dias, então Prefeito do Município de Tupaciguara/MG; CPF XXX.397.906-XX e a Sra. Ana Cristina Pereira Gomes Berquó Dias, então Secretária Municipal de Promoção e Ação Social, e Gestora do Fundo Municipal de Assistência Social, CPF XXX.369.256-XX, e o Instituto Mineiro de Desenvolvimento e Cidadania - IMDC, CNPJ 21.145.289/0001-07, com fundamento nos arts. 10, § 1º, e 12, incisos I e II, da Lei 8.443/1992 c/c o art. 202, incisos I e II, do Regimento Interno do TCU, para que, no prazo de 15 dias, apresentem alegações de defesa e/ou recolham, solidariamente, aos cofres do Tesouro Nacional as importâncias a seguir, atualizadas monetariamente a partir das respectivas datas até a data do efetivo recolhimento e abatendo-se valores acaso já satisfeitos, nos termos da legislação vigente, em razão de:
Irregularidade do Sr. Alexandre Berquó Dias: não comprovação da boa e regular aplicação dos recursos transferidos ao Município de Tupaciguara/MG por força Plano de Implementação do Pro Jovem Trabalhador Juventude Cidadã, (Siafi 299487) , celebrado com o Ministério do Trabalho e Emprego - MTE em razão da ausência de documentos exigidos na prestação de contas que impeçam a formação de juízo quanto à regular execução físico-financeira do objeto, impedindo a vinculação entre os recursos disponibilizados pelo MTE e as despesas efetuadas para cumprimento do objeto firmado com o Instituto Mineiro de Desenvolvimento e Cidadania - IMDC, CNPJ 21.145.289/0001-07. 
Conduta do Sr. Alexandre Berquó Dias: não comprovar a boa e regular aplicação dos recursos transferidos ao Município de Tupaciguara/MG por força Plano de Implementação do Pro Jovem Trabalhador Juventude Cidadã, (Siafi 299487) , celebrado com o Ministério do Trabalho e Emprego - MTE em razão da ausência de documentos exigidos na prestação de contas que impeçam a formação de juízo quanto à regular execução físico-financeira do objeto, impedindo a vinculação entre os recursos disponibilizados pelo MTE e as despesas efetuadas para cumprimento do objeto firmado com o Instituto Mineiro de Desenvolvimento e Cidadania - IMDC, CNPJ 21.145.289/0001-07. 
Dispositivos infringidos: art. 37, caput c/c o art. 70, parágrafo único, da Constituição da República Federativa do Brasil, art. 93 do Decreto-lei 200/67, art. 66 do Decreto 93.872/1986, e art. 10, Inciso XV, da Portaria 991/2008 do Ministério do Trabalho e Emprego.
Nexo de Causalidade do Sr. Alexandre Berquó Dias: Ao realizar a conduta descrita não comprovou o vínculo entre os recursos disponibilizados pelo MTE e as despesas efetuadas para cumprimento do objeto firmado.
Culpabilidade do Sr. Alexandre Berquó Dias: Não é possível afirmar que houve boa-fé do responsável. É razoável afirmar que era possível ao responsável ter consciência da ilicitude do ato que praticara.  É razoável afirmar que era exigível, do responsável, conduta diversa daquela que ele adotou, consideradas as circunstâncias que o cercavam.
Irregularidade da Sra. Ana Cristina Pereira Gomes Berquó Dias: realização do contrato  0195/2010 com o Instituto Mineiro de Desenvolvimento e Cidadania - IMDC, CNPJ 21.145.289/0001-07, onde não foram discriminados os serviços a serem prestados ou bens / produtos, os custos unitário e total de cada um, e, na execução dos cursos de qualificação, a especificação por curso, número de vagas oferecidas, carga horária, o local com endereço completo, os custos unitário e total, e o período de realização das ações, como determina a Portaria MTE 991/2008, em seu artigo 10, inciso XIV, impedindo a vinculação entre os recursos disponibilizados pelo MTE e as despesas efetuadas para cumprimento do objeto firmado
Conduta da Sra. Ana Cristina Pereira Gomes Berquó Dias: firmar o contrato  0195/2010 com o Instituto Mineiro de Desenvolvimento e Cidadania - IMDC, CNPJ 21.145.289/0001-07, onde não foram discriminados os serviços a serem prestados ou bens / produtos, os custos unitário e total de cada um, e, na execução dos cursos de qualificação, a especificação por curso, número de vagas oferecidas, carga horária, o local com endereço completo, os custos unitário e total, e o período de realização das ações, como determina a Portaria MTE 991/2008, em seu artigo 10, inciso XIV, impedindo a vinculação entre os recursos disponibilizados pelo MTE e as despesas efetuadas para cumprimento do objeto firmado
Dispositivos infringidos: art. 37, caput c/c o art. 70, parágrafo único, da Constituição da República Federativa do Brasil, art. 93 do Decreto-lei 200/67, art. 66 do Decreto 93.872/1986, e art. 10, Inciso XIV, da Portaria 991/2008 do Ministério do Trabalho e Emprego.
Nexo de Causalidade da Sra. Ana Cristina Pereira Gomes Berquó Dias: Ao realizar a conduta descrita não comprovou o vínculo entre os recursos disponibilizados pelo MTE e as despesas efetuadas para cumprimento do objeto firmado.
Culpabilidade da Sra. Ana Cristina Pereira Gomes Berquó Dias: Não é possível afirmar que houve boa-fé da responsável. É razoável afirmar que era possível aà responsável ter consciência da ilicitude do ato que praticara.  É razoável afirmar que era exigível, da responsável, conduta diversa daquela que ele adotou, consideradas as circunstâncias que o cercavam
Irregularidade do Instituto Mineiro de Desenvolvimento e Cidadania - IMDC: Ausência de comprovação da prestação dos serviços constantes no contrato 0195/2010, realizado com o município de Tupaciguara/MG, devido a não discriminação, no contrato e nas notas fiscais respectivas, dos serviços a serem prestados ou bens / produtos, os custos Unitários e total de cada um, e, na execução dos cursos de qualificação, a especificação por curso, número de vagas oferecidas, carga horária, o local com endereço completo, os custos unitário e total, e o período de realização das ações, como determina a Portaria MTE 991/2008, em seu artigo 10, inciso XIV, impedindo a vinculação entre os recursos recebidos e os serviços realizados.
Conduta do Instituto Mineiro de Desenvolvimento e Cidadania - IMDC: não comprovar a prestação dos serviços constantes no contrato 0195/2010, realizado com o município de Tupaciguara/MG, devido a não discriminação, no contrato e nas notas fiscais respectivas, dos serviços a serem prestados ou bens / produtos, os custos unitário e total de cada um, e, na execução dos cursos de qualificação, a especificação por curso, número de vagas oferecidas, carga horária, o local com endereço completo, os custos unitário e total, e o período de realização das ações, como determina a Portaria MTE 991/2008, em seu artigo 10, inciso XIV, impedindo a vinculação entre os recursos recebidos e os serviços realizados.
Dispositivos infringidos: art. 70, parágrafo único, da Constituição da República Federativa do Brasil;
Nexo de Causalidade do Instituto Mineiro de Desenvolvimento e Cidadania - IMDC: Ao não comprovar a prestação dos serviços constantes no contrato 0195/2010, realizado com o município de Tupaciguara/MG, devido a não discriminação, no contrato e nas notas fiscais respectivas, dos serviços a serem prestados ou bens / produtos, os custos unitário e total de cada um, e, na execução dos cursos de qualificação, a especificação por curso, número de vagas oferecidas, carga horária, o local com endereço completo, os custos unitário e total, e o período de realização das ações, como determina a Portaria MTE 991/2008, em seu artigo 10, inciso XIV, impedindo a vinculação entre os recursos recebidos e os serviços realizados.
Culpabilidade do Instituto Mineiro de Desenvolvimento e Cidadania - IMDC:  Não é cabível a análise de culpabilidade, por se tratar de pessoa jurídica
Débito
	DATA
	VALOR EM REAIS

	6/10/2010
	3.157,59

	6/10/2010
	49.439,47

	13/10/2010
	105.194,12

	6/1/2011
	51.497,84

	6/1/2011
	1.099,22

	11/4/2011
	2.631,82

	12/4/2011
	49.965,24

EXAME TÉCNICO
34.	A citação do Sr. Alexandre Berquó Dias, CPF XXX.397.906-XX; ex-prefeito do município de Tupaciguara/MG no período de 1/1/2009 a 31/12/2012 foi realizada por intermédio do ofício 3519/2019 de 8/6/2019, (peça 51) , no endereço de sua procuradora, com recebimento em 17/6/2019, conforme se verifica no AR presente na peça 55.
35.	A citação da Sra. Ana Cristina Pereira Gomes Berquó Dias (CPF XXX.369.256-XX) , então Secretária Municipal de Promoção e Ação Social, e gestora do Fundo Municipal de Assistência Social (FMAS) do município de Tupaciguara foi realizada por intermédio do ofício 3520/2019, de 8/6/2019, (peça 52) , também no endereço de sua procuradora, com recebimento em 17/6/2019, conforme se verifica no AR presente na peça 56.
36.	A citação do Instituto Mineiro de Desenvolvimento e Cidadania - IMDC, CNPJ 21.145.289/0001-07 foi realizada por intermédio do ofício 2647/2018, de 30/10/2018, (peça 36) , no endereço constante na base da Receita Federal do Brasil, (peça 63) , com recebimento em 3/1/2019, conforme se verifica no AR presente na peça 42
37.	 A citação da Associação para Organização e Administração de Eventos, Educação e Capacitação - Capacitar - CNPJ 04.922.709/0001-03; após tentativas infrutíferas por intermédio do ofício 2646/2018, (peça 37) , no endereço constante na base da Receita Federal do Brasil, (peça 64) e do ofício 3521/2019 (peça 53) , foi realizada por intermédio de edital 0333/2019-TCU/Seproc, de 7/10/2019, (peça 60) publicado no Diário Oficial da união em 8/10/2019, presente na peça 61, p. 5.
38.	        Decorrido o prazo legal, nenhum dos responsáveis apresentou seus argumentos de defesa. Assim, cabe considerar revéis o Instituto Mineiro de Desenvolvimento e Cidadania - IMDC, CNPJ 21.145.289/0001-07 e a Associação para Organização e Administração de Eventos, Educação e Capacitação - Capacitar - CNPJ 04.922.709/0001-03. Considerando que Sr. Alexandre Berquó Dias, CPF 288.397.906-5 e a Ana Cristina Pereira Gomes Berquó Dias (CPF XXX.369.256-XX já tinham vindo aos autos anteriormente por intermédio dos documentos presentes na peça 21, as defesas apresentadas pelos mesmos naquela ocasião serão novamente analisadas nesta fase processual, nos itens 56 a 79 desta instrução.
39.	Preliminarmente, cumpre tecer breves considerações sobre a forma como são realizadas as comunicações processuais no TCU. A esse respeito destacam-se o art. 179 do Regimento Interno do TCU (Resolução n.º 155, de 04/12/2002) e o art. 4º, inciso III, § 1º, da Resolução TCU n.º 170, de 30 de junho de 2004, in verbis:
"Art. 179. A citação, a audiência ou a notificação, bem como a comunicação de diligência, far-se-ão:
I - mediante ciência da parte, efetivada por servidor designado, por meio eletrônico, fac-símile, telegrama ou qualquer outra forma, desde que fique confirmada inequivocamente a entrega da comunicação ao destinatário;
II - mediante carta registrada, com aviso de recebimento que comprove a entrega no endereço do destinatário;
III - por edital publicado no Diário Oficial da União, quando o seu destinatário não for localizado
 (...) ". (grifamos) 
"Art. 3º As comunicações serão dirigidas ao responsável, ou ao interessado, ou ao dirigente de órgão ou entidade, ou ao representante legal ou ao procurador constituído nos autos, com poderes expressos no mandato para esse fim, por meio de:
I - correio eletrônico, fac-símile ou telegrama;
II - servidor designado;
III - carta registrada, com aviso de recebimento;
IV - edital publicado no Diário Oficial da União, quando o seu destinatário não for localizado, nas hipóteses em que seja necessário o exercício de defesa".
"Art. 4º. Consideram-se entregues as comunicações:
I - efetivadas conforme disposto nos incisos I e II do artigo anterior, mediante confirmação da ciência do destinatário;
II - realizadas na forma prevista no inciso III do artigo anterior, com o retorno do aviso de recebimento, entregue comprovadamente no endereço do destinatário;
III - na data de publicação do edital no Diário Oficial da União, quando realizadas na forma prevista no inciso IV do artigo anterior.
§ 1º O endereço do destinatário deverá ser previamente confirmado mediante consulta aos sistemas disponíveis ao Tribunal ou a outros meios de informação, a qual deverá ser juntada ao respectivo processo.
 (...) ". (grifamos) 
40.	Bem se vê, portanto, que a validade da citação via postal não depende de que o aviso de recebimento seja assinado pelo próprio destinatário da comunicação, o que dispensa, no caso em tela, a entrega do AR em "mãos próprias". A exigência da norma é no sentido de o Tribunal verificar se a correspondência foi entregue no endereço correto, residindo aqui a necessidade de certeza inequívoca. 
41.	Não é outra a orientação da jurisprudência do TCU, conforme se verifica dos julgados a seguir transcritos:
São válidas as comunicações processuais entregues, mediante carta registrada, no endereço correto do responsável, não havendo necessidade de que o recebimento seja feito por ele próprio (Acórdão 3648/2013-TCU-Segunda Câmara, Relator: JOSÉ JORGE) ;
É prescindível a entrega pessoal das comunicações pelo TCU, razão pela qual não há necessidade de que o aviso de recebimento seja assinado pelo próprio destinatário. Entregando-se a correspondência no endereço correto do destinatário, presume-se o recebimento da citação. (Acórdão 1019/2008-TCU-Plenário, Relator: BENJAMIN ZYMLER) ;
As comunicações do TCU, inclusive as citações, deverão ser realizadas mediante Aviso de Recebimento - AR, via Empresa Brasileira de Correios e Telégrafos, bastando para sua validade que se demonstre que a correspondência foi entregue no endereço correto. (Acórdão 1526/2007-TCU-Plenário, Relator: AROLDO CEDRAZ) .
42.	A validade do critério de comunicação processual do TCU foi referendada pelo Supremo Tribunal Federal, nos termos do julgamento do MS-AgR 25.816/DF, por meio do qual se afirmou a desnecessidade da ciência pessoal do interessado, entendendo-se suficiente a comprovação da entrega do "AR" no endereço do destinatário.
EMENTA: AGRAVO REGIMENTAL. MANDADO DE SEGURANÇA. DESNECESSIDADE DE INTIMAÇÃO PESSOAL DAS DECISÕES DO TRIBUNAL DE CONTAS DA UNIÃO. ART. 179 DO REGIMENTO INTERNO DO TCU. INTIMAÇÃO DO ATO IMPUGNADO POR CARTA REGISTRADA, INICIADO O PRAZO DO ART. 18 DA LEI nº 1.533/51 DA DATA CONSTANTE DO AVISO DE RECEBIMENTO. DECADÊNCIA RECONHECIDA. AGRAVO IMPROVIDO.
43.	O envio de carta registrada com aviso de recebimento está expressamente enumerado entre os meios de comunicação de que dispõe o Tribunal de Contas da União para proceder às suas intimações.
44.	O inciso II do art. 179 do Regimento Interno do TCU é claro ao exigir apenas a comprovação da entrega no endereço do destinatário, bastando o aviso de recebimento simples.
45.	As citações do Sr. Alexandre Berquó Dias, CPF XXX.397.906-XX e da Sra. Ana Cristina Pereira Gomes Berquó Dias, CPF XXX.369.256-XX foram realizadas no endereço de sua procuradora, constante nos Sistemas Informatizados deste Tribunal, com avisos de recebimento datados de 17/6/2019, respectivamente presentes nas peças 55 e 56.
46.	A citação do Instituto Mineiro de Desenvolvimento e Cidadania - IMDC, CNPJ 21.145.289/0001-07 foi realizada por intermédio do ofício 2647/2018, de 30/10/2018, no endereço constante na base da Receita Federal do Brasil, (peça 63) , com recebimento em 3/1/2019, conforme se verifica no AR presente na peça 42
47.	Em que pese os referidos avisos de recebimento terem sido assinados por pessoas estranha aos autos, esse fato, por si só, não invalida as notificações dirigidas aos responsáveis, uma vez que o artigo 179, inciso II, do RI/TCU estabelece que as comunicações processuais far-se-ão mediante carta registrada, com aviso de recebimento que comprove a entrega no endereço do destinatário.
48.	A citação da Associação para Organização e Administração de Eventos, Educação e Capacitação - Capacitar - CNPJ 04.922.709/0001-03; após tentativas infrutíferas por intermédio do ofício 2646/2018, (peça 35) , no endereço constante na base da Receita Federal do Brasil, (peça 64) e do ofício 3521/2019 (peça 53) , foi realizada por intermédio de edital 0333/2019-TCU/Seproc, de 7/10/2019, (peça 60) publicado no Diário Oficial da união em 8/10/2019, presente na peça 61, p.
49.	Apesar de regularmente citados, o Instituto Mineiro de Desenvolvimento e Cidadania - IMDC, CNPJ 21.145.289/0001-07 e a Associação para Organização e Administração de Eventos, Educação e Capacitação - Capacitar - CNPJ 04.922.709/0001-03 deixaram transcorrer in albis o prazo regimental que lhe foi concedido para apresentar alegações de defesa e/ou efetuar o recolhimento do débito, motivo pelo qual se impõe o reconhecimento da revelia de que trata o art. 12, § 3º, da Lei 8.443/1992.
50.	Nos termos do art. 12, § 3º, da Lei 8.443/1992, ao não responder à citação expedida por esta Corte de Contas, o responsável torna-se revel, para todos os efeitos, dando-se prosseguimento ao processo. 
51.	A despeito da aplicação da revelia, devem ser considerados, no entanto, os elementos já constantes dos autos, os quais podem, inclusive, levar a um juízo favorável ao responsável revel. 
52.	Deve-se observar que nos processos do TCU a revelia não implica a presunção de que sejam verdadeiras todas as imputações levantadas contra os responsáveis, diferentemente do que ocorre no processo civil, em que o não comparecimento do réu nos autos leva à presunção da verdade dos fatos narrados pelo autor. 
53.	Assim, independentemente da revelia, a avaliação da responsabilidade do agente nos processos desta Corte não prescinde dos elementos existentes nos autos ou para ele carreados, uma vez que são regidos pelo princípio da verdade material (Acórdão 163/2015-TCU-Segunda Câmara, rel.  ANDRÉ DE CARVALHO; 2.685/2015-TCU-2ª Câmara, rel. RAIMUNDO CARREIRO; 2.801/2015-TCU-1a Câmara, rel. WALTON ALENCAR RODRIGUES; 4.340/2015-TCU-1a  Câmara, rel. WEDER DE OLIVEIRA e 5.537/2015-TCU-1a Câmara, rel. WEDER DE OLIVEIRA) .
54.	Entretanto, as irregularidades imputadas ao responsável estão claramente demonstradas nos autos, conforme se verifica na instrução presente na peça 32. Assim, analisando os elementos presentes no processo, não foi possível alterar o entendimento esposado na instrução presente na peça 32, não havendo novos elementos nesta fase processual que possam ser aproveitados na defesa do responsável. 
55	Já quanto aos demais responsáveis, considerando que Sr. Alexandre Berquó Dias, CPF 288.397.906-5 e a Ana Cristina Pereira Gomes Berquó Dias (CPF XXX.369.256-XX já tinham vindo aos autos anteriormente, conjuntamente, por intermédio dos documentos presentes na peça 21, as defesas apresentadas pelos mesmos naquela ocasião serão novamente analisadas nesta fase processual, nos itens seguintes.
Argumentos de defesa apresentados
56.	Alegam que a meta do plano de trabalho foi atingida plenamente, que os beneficiados foram inseridos no mercado de trabalho, que todo o recurso foi empregado no objeto pactuado, e que seria de extrema necessidade a análise do relatório final, das fotos, das declarações apresentas e documentos contábeis o que não foi feito junto ao órgão convenente.
57.	Com relação ao pagamento adiantado, afirmam que o mesmo seguiu o próprio cronograma de desembolso do Ministério do Trabalho e Emprego e o que foi contratado na licitação. Não houve adiantamento de valores, e sim pagamentos que eram efetuados parceladamente nos termos do Contrato de Prestação de Serviços. Desse modo, não houve qualquer irregularidade.
58.	Com relação à dispensa de licitação, vê-se que foi contratado o segundo colocado para realização do remanescente do serviço necessário, não houve, segundo os responsáveis, dispensa indevida de licitação, tendo todos os atos sido praticados eivados de interesse público. Não houve demonstração de prejuízo ao erário, dolo dos requeridos ou má-fé. Sequer foi apontado as inconsistências na execução do convênio por parte do Ministério do Trabalho e Emprego. Não houve enriquecimento ilícito ou desvio de finalidade, nos termos da documentação juntada aos autos.
59.	Os responsáveis alegam que as empresas apresentaram carta de correção que não haviam sido juntadas na prestação de contas. A Prefeitura Municipal de Tupaciguara inseriu 90 jovens no mercado de trabalho através do Programa Projovem Trabalhador - Juventude Cidadã, cerca de 31,25% do total de jovens qualificados.
60.	Foram inseridos 05 jovens pela modalidade Inserção via Emprego Formal (EF) sendo apresentados como comprovantes cópias das páginas das carteiras de trabalho destes jovens, onde constam os dados (nome, CPF, Carteira de Identidade) . Também foram inseridos 85 jovens pela modalidade Inserção via Formas Alternativas Geradoras de Renda (FAGR) sendo apresentados como comprovantes:
	Quantidade
	Comprovantes da Inserção

	12
	Prestação de serviço a terceiros, mediante
contrato de prestação de serviços.

	73
	Registro como profissional autônomo: comprovante
do registro ou inscrição (Alvará de Licença) 

61.	Portanto a meta de inserção mínima obrigatória de 30% foi atingida, segundo os responsáveis, uma vez que a Prefeitura de Tupaciguara inseriu 90 jovens no mercado de trabalho.
62.	A Proposta Comercial da Licitante Capacitar faz parte integrante do Contrato Administrativo 044/2010, independentemente de estar transcrita no mesmo, ou seja, a equipe técnica equivocou-se ao afirmar que os serviços a serem prestados ou bens/produtos a serem entregues não haviam sido discriminados conforme portaria do Ministério do Trabalho e Emprego, uma vez que tanto as despesas de qualificação e como as de gestão e apoio estão detalhadas na Proposta Comercial da empresa Capacitar e de acordo com as normas do MTE. 
63.	Para dar continuidade à prestação dos serviços de Treinamentos e Qualificação Técnica Profissional do Programa Projovem Trabalhador e às Despesas de Gestão e Apoio, foi realizada a Dispensa de Licitação 008/2010 objetivando Contratação de empresa especializada em prestação de serviços de Treinamento e Qualificação Técnica Profissional do Programa Pró-Jovem Trabalhador - Juventude Cidadã e também das despesas de Gestão e Apoio, nos Moldes do Plano de Implementação e do Termo de Referência do Procedimento Licitatório 025/2010, Pregão Presencial  013/2010, firmando contrato com o Instituto Mineiro de Desenvolvimento e Cidadania - IMDC.
64.	O processo de dispensa foi elaborado nos moldes do Plano de Implementação e do Termo de Referência do Procedimento Licitatório 025/2010, Pregão Presencial 013/2010 e ainda do saldo remanescente do contrato 044/2010, então a Proposta Comercial da empresa Instituto de Municipal de Desenvolvimento e Cidadania - IMDC assume os serviços remanescentes contratuais da empresa Capacitar, juntamente com seu plano de trabalho já iniciado através do Contrato Administrativo 0195/2010.
65.	Tanto a Proposta Comercial da Licitante Instituto de Municipal de Desenvolvimento e Cidadania - IMDC quanto o remanescente dos serviços expressos na Proposta Comercial da empresa Capacitar, integram o Contrato Administrativo n.º 0195/2010, independentemente de estarem transcritos no mesmo, ou seja, a equipe técnica equivocou-se ao afirmar que os serviços a serem prestados ou bens/produtos a serem entregues não haviam sido discriminados nos contratos administrativos conforme portaria do Ministério do Trabalho e Emprego, uma vez que tanto as despesas de qualificação e como as de gestão e apoio estão detalhadas na Proposta Comercial da empresa IMDC de acordo com as normas do MTE e consequentemente integram o Contrato Administrativo 0195/2010.
66.	A empresa Capacitar foi requisitada à época para apresentar de forma detalhada os serviços ora realizados conforme previstos na Proposta Comercial apresentada e Contrato Administrativo 044/2010. Em atendimento à solicitação da contratante, a empresa Capacitar apresentou cartas corretivas relativas às notas fiscais de números 00060 e 00068 fazendo às adequações previstas nos itens 8.13, 8.14, 8.15 do contrato e ainda juntamente com cada carta corretiva ainda apresentou Relatório Físico-Financeiro dos serviços prestados conforme Contrato Administrativo 044/2010, especificando detalhadamente as ações realizadas que resultaram nos custos de cada nota fiscal.
67.	A empresa Instituto de Municipal de Desenvolvimento e Cidadania - IMDC também apresentou cartas corretivas e Relatórios dos serviços prestados conforme cláusulas expressas do Contrato Administrativo n.º 0195/2010, especificando detalhadamente as ações realizadas relativas às notas fiscais de números 799, 800, 861 e 2011/10, ou seja, a contratante manteve o mesmo critério exigido da empresa capacitar.
68.	As cartas corretivas serviram, conforme alegado pelos responsáveis, para corrigir o erro formal citado acima, de forma hábil, legítima e tempestiva. Fica claro que as cartas corretivas emitidas pelas empresas Capacitar e IMDC foram para atender às solicitações da contratante, e também com o objetivo de detalhar os custos dos serviços prestados presentes nas propostas comerciais e contratos.
69.	Finalizando, os responsáveis informam que se pode comprovar que os custos de cada pagamento foram detalhados, demonstrando a identificação dos gastos individuais efetivamente realizados com os itens pertinentes pagamento de instrutores e respectivos encargos, material pedagógico, lanches e transportes (despesas de qualificação) .
Análise dos argumentos de defesa apresentados:
70.	Verifica-se que os motivos para a instauração da presente TCE foram os seguintes:
a) nos contratos firmados pelo município com a Associação para Organização e Administração de Eventos, Educação e Capacitação - Capacitar, CNPJ 04.922.709/0001-03; (peça 1, p. 73-76) e com o Instituto Mineiro de Desenvolvimento e Cidadania - IMDC, CNPJ 21.145.289/0001-07 (peça 1, p. 117-122) não foram discriminados os serviços a serem prestados ou bens/produtos, os custos unitário e total de cada um, e,
b) na execução dos cursos de qualificação, não foram discriminados a especificação por curso, número de vagas oferecidas, carga horária, o local com endereço completo, os custos unitário e total, e o período de realização das ações, como determina a Portaria MTE 991/2008, em seu artigo 10, inciso XIV.
71.	Quanto ao primeiro motivo, os responsáveis alegam, em síntese, que os serviços foram discriminados nas propostas de preços e essas propostas eram parte integrante dos contratos. Entretanto, os responsáveis não apresentaram as propostas, impossibilitando que se confirmassem os argumentos por eles apresentados.
72.	Cabe destacar que na execução da despesa pública, o ônus de comprovar a aplicação dos recursos recai sobre o gestor. Por força do que dispõe o art. 70, parágrafo único, da Constituição Federal, bem assim o art. 93 do Decreto-Lei 200/1967 c/c o art. 66 do Decreto 93.872/1986, resta claro que tal comprovação compete exclusivamente ao gestor dos recursos. 
73.	Tal entendimento está consolidado nesta Corte de Contas, conforme se verifica nos Acórdão 1577/2014-TCU-Segunda Câmara, 6.716/2015-TCU-1ª Câmara, 9.254/2015-TCU-2ª Câmara, 9.820/2015-TCU-2ª Câmara e 659/2016-TCU-2a Câmara.
74.	Desse modo, o ônus da prova recai sobre o gestor e não sobre o TCU, devendo o gestor fornecer todas as provas da regular aplicação dos recursos sob sua responsabilidade, em conformidade com os normativos vigentes e reiterada jurisprudência do TCU.
75.	Quanto ao segundo motivo, os responsáveis alegam, em síntese, que as cartas de correção presentes na peça 8, p. 113,118 especificam os valores por curso e os custos unitários e total, corrigindo as informações anteriormente apresentadas nas respectivas notas fiscais. Quanto a essa assertiva, as cartas de correção não apresentem todas as especificações exigidas pela Portaria 991/2008, sendo, portanto insuficientes para comprovar a efetiva realização dos serviços prestados.
76.	A legislação específica do Projovem assinalou que os Entes Executores deveriam somente atestar as notas fiscais/faturas após a comprovação da efetiva prestação de serviços ou entrega de bens/produtos contratados e desde que tais notas fiscais/faturas contivessem a identificação precisa dos serviços executados ou bens/produtos entregues, datas e locais de execução dos serviços ou entrega de bens/produtos, e, no caso dos serviços prestados na execução dos cursos de qualificação, deveria acompanhar as notas fiscais/faturas documento que explicitasse por curso contratado e realizado o seguinte: a) ações de qualificação realizadas; b) quantidade de vagas contratadas, oferecidas, ocupadas e de objeto de evasão, informando-se o percentual de evasão; c) carga horária efetiva; d) número de jovens, com seus respectivos nomes, CPF, RG e percentual de frequência; e) apresentação de listas assinadas pelos jovens comprovando o fornecimento de vale-transporte, RPA dos Instrutores e dos certificados de conclusão dos cursos.
77.	No caso específico das notas fiscais apresentadas pelas entidades contratadas para execução das ações de qualificação social e profissional do Projovem verifica-se que as notas fiscais apresentadas, bem como as notas de correção, discriminam apenas a prestação dos serviços.
78.	Assim, não tendo sido apresentados de acordo com o exigido, os documentos mencionados não podem suprir adequadamente as exigências motivadoras da presente Tomada de Contas Especial.
79.	Cabe destacar que a mera demonstração da existência física do objeto pactuado não é suficiente para comprovar a regular aplicação dos recursos recebidos. Assim, não sendo suficientes os documentos apresentados para que se estabeleça um vínculo entre os recursos disponibilizados pelo MTE e as despesas efetuadas para cumprimento do objeto firmado, propõe-se o julgamento pela irregularidade das contas dos responsáveis. 
CONCLUSÃO
80.	Em face da análise promovida nos itens 56 a 79 desta instrução, propõe-se rejeitar as alegações de defesa apresentadas pelo Sr. Alexandre Berquó Dias e pela Sra. Ana Cristina Pereira Gomes Berquó Dias, uma vez que não foram suficientes para sanear as irregularidades a eles atribuídas. Ressalta-se que a análise da boa-fé relativa a pessoa jurídica de direito privado é realizada considerando as condutas de seus administradores, uma vez que os atos destes obrigam a pessoa jurídica, desde que exercidos nos limites dos poderes definidos no ato constitutivo do ente, nos termos do art. 47 do Código Civil" (Acórdão 1723/2016-TCU-Plenário, Ministro-Relator Raimundo Carrero) .
81.	Os argumentos de defesa tampouco lograram afastar o débito imputado aos responsáveis. Ademais, inexistem nos autos elementos que demonstrem sua boa-fé ou a ocorrência de outros excludentes de culpabilidade. Desse modo, suas contas devem, desde logo, ser julgadas irregulares, nos termos do art. 202, § 6º, do Regimento Interno/TCU, procedendo-se à sua condenação em débito e à aplicação da multa prevista no art. 57 da Lei 8.443/1992. 
PROPOSTA DE ENCAMINHAMENTO
82.	Diante do exposto, submetemos os autos à consideração superior, propondo ao Tribunal:
a) considerar, para todos os efeitos, revéis, o Instituto Mineiro de Desenvolvimento e Cidadania - IMDC, CNPJ 21.145.289/0001-07 e a Associação para Organização e Administração de Eventos, Educação e Capacitação - Capacitar - CNPJ 04.922.709/0001-03, dando-se prosseguimento ao processo conforme preceitua o art. 12, § 3º da Lei 8.443/1992, c/c o art. 202, § 8º do Regimento Interno do TCU;
b) rejeitar as alegações de defesa do Sr. Alexandre Berquó Dias, então Prefeito do Município de Tupaciguara/MG; CPF XXX.397.906-XX e da Sra. Ana Cristina Pereira Gomes Berquó Dias;
c) julgar irregulares as contas do Sr. Alexandre Berquó Dias, então Prefeito do Município de Tupaciguara/MG, CPF XXX.397.906-XX e da Sra. Ana Cristina Pereira Gomes Berquó Dias, então Secretária Municipal de Promoção e Ação Social, e Gestora do Fundo Municipal de Assistência Social do referido município, CPF XXX.369.256-XX; do Instituto Mineiro de Desenvolvimento e Cidadania - IMDC, CNPJ 21.145.289/0001-07; e da Associação para Organização e Administração de Eventos, Educação e Capacitação - Capacitar - CNPJ 04.922.709/0001-03,, com fundamento nos arts. 1º, inciso I, 16, inciso III, alínea "c", 19, caput, e 23, inciso III, da Lei 8.443/1992 c/c com os arts. 1º, inciso I, 209, inciso III, 210 e 214, inciso III, do RI/TCU;
d) condenar o Sr. Sr. Alexandre Berquó Dias, então Prefeito do Município de Tupaciguara/MG; CPF XXX.397.906-XX; a Sra. Ana Cristina Pereira Gomes Berquó Dias; e o a Associação para Organização e Administração de Eventos, Educação e Capacitação - Capacitar - CNPJ 04.922.709/0001-03 em solidariedade, ao pagamento importâncias a seguir especificadas e fixando-lhes o prazo de 15 (quinze) dias para que comprovem perante este Tribunal, em respeito ao art. 214, inciso III, alínea "a", do RI/TCU, o recolhimento da dívida aos cofres do Tesouro Nacional, atualizada monetariamente e acrescida de juros de mora calculados a partir das datas indicadas até a data do efetivo recolhimento e com o abatimento de valores acaso já satisfeitos, nos termos da legislação vigente:
	DATA
	VALOR EM REAIS
	DÉBITO/CRÉDITO

	30/3/2010
	21.999,23
	DÉBITO

	31/3/2010
	450,77
	DÉBITO

	18/5/2010
	220.008,23
	DÉBITO

	19/5/2010
	4.491,77
	DÉBITO

	12/8/2010
	60.934,30
	 (CRÉDITO) 

e) condenar o Sr. do Sr. Alexandre Berquó Dias, então Prefeito do Município de Tupaciguara/MG; CPF XXX.397.906-XX; a Sra. Ana Cristina Pereira Gomes Berquó Dias; e o o Instituto Mineiro de Desenvolvimento e Cidadania - IMDC, CNPJ 21.145.289/0001-07  solidariedade, ao pagamento importâncias a seguir especificadas e fixando-lhes o prazo de 15 (quinze) dias para que comprovem perante este Tribunal, em respeito ao art. 214, inciso III, alínea "a", do RI/TCU, o recolhimento da dívida aos cofres do Tesouro Nacional, atualizada monetariamente e acrescida de juros de mora calculados a partir das datas indicadas até a data do efetivo recolhimento e com o abatimento de valores acaso já satisfeitos, nos termos da legislação vigente:
	DATA
	VALOR EM REAIS

	6/10/2010
	3.157,59

	6/10/2010
	49.439,47

	13/10/2010
	105.194,12

	6/1/2011
	51.497,84

	6/1/2011
	1.099,22

	11/4/2011
	2.631,82

	12/4/2011
	49.965,24

f) aplicar, com fundamento no art. 57 da Lei 8.443/1992 c/c o art. 267 do RI/TCU, multa individual ao Sr. Alexandre Berquó Dias, à Sra. Ana Cristina Pereira Gomes Berquó Dias; ao Instituto Mineiro de Desenvolvimento e Cidadania - IMDC, CNPJ 21.145.289/0001-07, a Associação para Organização e Administração de Eventos, Educação e Capacitação - Capacitar - CNPJ 04.922.709/0001-03  fixando o prazo de 15 dias, a partir da notificação, para que, nos termos do art. 214, inciso III, alínea "a", do RI/TCU, comprovem perante este Tribunal o recolhimento aos cofres do Tesouro Nacional do valor atualizado monetariamente desde a data do acórdão até a data do efetivo recolhimento, se for pago após o vencimento, na forma da legislação em vigor;
g) autorizar, desde logo, a cobrança judicial das dívidas nos termos do art. 28, inciso II, da Lei 8.443/1992 c/c o art. 219, inciso II, do RI/TCU, caso não atendida a notificação.
h) autorizar, desde logo, com fundamento no art. 26, da Lei 8.443/1992 c/c o art. 217, do Regimento Interno do TCU, caso seja do interesse dos responsáveis, o parcelamento da dívida em até 36 parcelas, incidindo, sobre cada uma, os encargos legais devidos, sem prejuízo de alertá-los de que, caso optem por essa forma de pagamento, a falta de comprovação do recolhimento de qualquer parcela implicará o vencimento antecipado do saldo devedor, nos termos do art. 26, parágrafo único, e 59, da Lei 8.443/1992 c/c o art. 217, § 2º, do Regimento Interno do TCU;
i) encaminhar cópia da deliberação, bem como do relatório e do voto que a fundamentarem, ao Procurador-Chefe da Procuradoria da República em Minas Gerais, nos termos do § 3º do art. 16 da Lei 8.443/1992 c/c o § 7º do art. 209 do RI/TCU, para adoção das medidas que entender cabíveis
j) enviar cópia do Acórdão que vier a ser proferido ao Ministério da Economia e aos responsáveis, para ciência, informando que a presente deliberação, acompanhada do Relatório e do Voto que a fundamenta, está disponível para a consulta no endereço www.tcu.gov.br/acordaos, além de esclarecer que, caso requerido, o TCU poderá fornecer sem custos as correspondentes cópias, de forma impressa."
É o relatório.

8.1. Nayara Andrade Pereira (98.189/OAB-MG).

Subprocurador-Geral Lucas Rocha Furtado.

TOMADA DE CONTAS ESPECIAL. PLANO DE IMPLEMENTAÇÃO DO PRO JOVEM TRABALHADOR JUVENTUDE CIDADÃ. MINISTÉRIO DO TRABALHO E EMPREGO. PROMOÇÃO DE OPORTUNIDADES DE TRABALHO, EMPREGO E RENDA PARA JOVENS EM SITUAÇÃO DE VULNERABILIDADE. QUALIFICAÇÃO PROFISSIONAL. FALTA DE COMPROVAÇÃO DA UTILIZAÇÃO DOS RECURSOS FEDERAIS REPASSADOS. CONTAS IRREGULARES. DÉBITO. MULTAS.

TOMADA DE CONTAS ESPECIAL (TCE)

Secretaria de Controle Externo de Tomada de Contas Especial (SecexTCE).

Trata-se de tomada de contas especial instaurada pelo Ministério do Trabalho e Emprego (MTE) em face de Alexandre Berquó Dias, ex-prefeito de Tupaciguara/MG (gestão de 1/1/2009 a 31/12/2012) , e de Ana Cristina Pereira Gomes Berquó Dias, ex-secretária municipal de promoção e ação social e gestora do fundo municipal de assistência social, em razão da falta de apresentação de documentação adequada a título de prestação de contas dos recursos recebidos pelo referido Município no âmbito do Plano de Implementação do Pro Jovem Trabalhador Juventude Cidadã, celebrado com o Ministério, cujo objeto era promover oportunidades de emprego e renda para jovens em situação de vulnerabilidade, por meio de qualificação profissional. 
Foram previstos R$ 476.861,14 para a execução do objeto, dos quais R$ 462.552,26 seriam a cargo do concedente.
Os recursos federais foram repassados mediante três ordens bancárias nos valores de R$ 23.127,62 (1/3/2010) , R$ 231.276,13 (12/5/2010) e R$ 208.148,51 (1/10/2010) . 
 Para a realização dos serviços, o ente federado celebrou contrato com a Associação para Organização e Administração de Eventos, Educação e Capacitação - Capacitar. Posteriormente, após distrato, contratou o Instituto Mineiro de Desenvolvimento e Cidadania - IMDC para a execução do remanescente.
A unidade técnica verificou que, nos instrumentos dessas avenças, não foram discriminados os serviços a serem prestados, os custos unitário e total de cada um e, na execução dos cursos de qualificação, a especificação por curso, número de vagas oferecidas, carga horária, local, custos unitário e total e o período de realização das ações, contrariando o art. 10, inciso XIV, da Portaria MTE 991/2008. 
Outrossim as notas fiscais apresentadas pelas contratadas não atendem o art. 10, inciso XV, da mencionada portaria, porquanto contém apenas a identificação generalizada dos serviços e referência ao programa Pro Jovem Trabalhador.
Segundo o art. 10, da Portaria MTE 991/2008, o Município de Tupaciguara/MG deveria:
XIV - especificar, nos contratos firmados com as pessoas jurídicas públicas e privadas para execução do Plano de Implementação, os serviços a serem prestados ou bens/produtos, os custos unitário e total de cada um, e, no caso de serviços prestados na execução dos cursos de qualificação, especificar por curso, o número de vagas oferecidas, a carga horária, o local, com endereço completo, os custos unitário e total, e o período de realização;
XV - atestar as notas fiscais/faturas somente após a comprovação da efetiva prestação de serviços ou entrega de bens/produtos contratados, desde que as notas fiscais/faturas contenham a identificação precisa dos serviços executados ou bens/produtos entregues, datas e locais de execução dos serviços ou entrega de bens/produtos, e, no caso dos serviços prestados na execução dos cursos de qualificação, deverá acompanhar as notas fiscais/faturas documento que explicite por curso contratado e realizado:
a) ações de qualificação realizadas;
b) quantidade de vagas contratadas, oferecidas, ocupadas e de objeto de evasão, informando-se o percentual de evasão;
c) carga horária efetiva;
d) número de jovens, com seus respectivos nomes, CPF, RG e percentual de frequência;
e) apresentação de listas assinadas pelos jovens comprovando o fornecimento de vale transporte e dos certificados de conclusão dos cursos;
O Termo de Adesão ao Pro Jovem Trabalhador firmado por Alexandre Berquó Dias previa, de forma expressa, a sujeição aos termos da Portaria MTE 991/2008 e a concordância com suas normas (peça 1, p. 13) . 
No que tange às despesas de gestão e apoio realizadas pelas duas entidades contratadas, não foram encontrados documentos comprobatórios de despesa com coordenadores e assistentes de monitoramento, pedagógico e de inserção, no valor de R$ 7.000,00.
O concedente concluiu pela execução parcial das metas (físicas) acordadas. Entretanto, consoante pacífica jurisprudência desta Corte, a mera demonstração da existência física do objeto pactuado não é suficiente para comprovar a regular aplicação dos recursos federais transferidos. Em outros termos, é necessário comprovar que o objeto foi executado com os recursos repassados pela União. 
Devidamente citados pelos valores federais recebidos, a Capacitar e o IMDC permaneceram silentes, devendo ser considerados revéis, nos termos do art. 12, § 3º, da Lei 8.443/1992. 
Alexandre Berquó Dias e Ana Cristina Pereira Gomes Berquó Dias apresentaram alegações de defesa, devidamente analisadas pela unidade técnica, a qual, juntamente com o MP/TCU, propôs sua rejeição. 
Acolho as conclusões dos pareceres precedentes, incorporando-as às minhas razões de decidir, sem prejuízo das seguintes considerações. 
Alexandre Berquó Dias foi citado pela não comprovação da boa e regular aplicação dos recursos repassados, em razão da ausência de documentos exigidos na prestação de contas, o que impede a vinculação entre os recursos disponibilizados pela União e as despesas realizadas. 
Ana Cristina Pereira Gomes Berquó Dias foi citada pela assinatura dos contratos com a Capacitar e com o IMDC sem discriminação dos serviços a serem prestados, os custos unitários e total de cada um e, na execução dos cursos de qualificação, a especificação por curso, número de vagas oferecidas, carga horária, local, custos unitários e total e o período de realização das ações, como previsto na Portaria MTE 991/2008, impedindo a vinculação entre os recursos repassados e as despesas realizadas para o cumprimento do objeto.
Em suas alegações de defesa, argumentam que as metas foram atingidas e todo o valor recebido da União foi aplicado no objeto pactuado. Segundo os responsáveis, seria necessário analisar o relatório final, fotos, declarações e documentos contábeis apresentados.
Afirmam não ter havido prejuízo ao Erário, dolo ou má-fé, tampouco enriquecimento ilícito ou desvio de finalidade.
Alegam, ainda, que as propostas comerciais das empresas contratadas detalhavam as despesas de qualificação e de gestão.
Para corrigir o suposto erro formal da falta de descrição adequada das ações nas respectivas notas fiscais, apresentaram cartas corretivas das empresas.
Como registrado pela unidade técnica, não foram trazidas aos autos as propostas das empresas contratadas. Não foi suprida, portanto, a ausência das informações necessárias no contrato. 
É necessário registrar que cabe ao gestor dos recursos federais comprovar seu adequado uso, nos termos dos arts. 70, parágrafo único, da CF/1988, 93 do Decreto-lei 200/1967 e 66 do Decreto 93.872/1986.
A responsabilização no âmbito do TCU prescinde da caracterização de dolo ou má-fé por parte do responsável. Ao deixar de comprovar a aplicação dos recursos federais geridos, na forma exigida por lei e no termo de adesão, o gestor, de forma no mínimo culposa, causa dano ao Erário e deve responder por ele nos termos da Lei 8.443/1992.
A ex-secretária, ao firmar os instrumentos de contratos desprovidos das informações exigidas, contribuiu, culposamente, para a ocorrência do dano, devendo ser também responsabilizada.    
Quanto às cartas de correção apresentadas, a Secex/TCE registra que não apresentam todas as informações exigidas pela Portaria 991/2008.
Além disso, é necessário considerar a finalidade das informações exigidas pela Portaria. No ateste da nota fiscal, o agente encarregado deveria comparar os fatos por ele verificados com as informações do documento fiscal. Se o documento fiscal pouco diz, para que serviria o ateste?
Nesse cenário, não é possível atribuir valor probatório substancial, para fins de comprovação da execução do objeto, a cartas de correção fornecidas posteriormente com o intuito de corrigir graves falhas na liquidação das despesas.
Antes de meras exigências formais, as informações requeridas pela Portaria MTE 991/2008 são fundamentais para a comprovação das ações que deveriam ser realizadas com os recursos federais transferidos. 
Ante o exposto, voto por que o Tribunal adote a deliberação que ora submeto à apreciação deste Colegiado.  
 
TCU, Sala das Sessões Ministro Luciano Brandão Alves de Souza, em 16 de março de 2021
WALTON ALENCAR RODRIGUES 
Relator